ACORDAO-COMPLETO-2350419

ACÓRDÃO 2349/2019 ATA 9/2019 - SEGUNDA CÂMARA

VISTOS, relatados e discutidos estes autos de Embargos de Declaração interpostos por Flávio Campos Soares, ex-prefeito municipal de Longá-PI, período de 2009-2016, contra o Acórdão 578/2019-TCU-Segunda Câmara, que julgou seu Recurso de Reconsideração contra o Acórdão 10118/2017-TCU-Segunda Câmara, o qual julgou irregulares suas contas especiais em face da não consecução dos objetivos dos Convênios 1.559/2005 e 890/2006, celebrados entre aquele Município e a Funasa, cujo objeto era a construção de um sistema de esgotamento sanitário;
	ACORDAM os Ministros do Tribunal de Contas da União, reunidos em Sessão da 2ª Câmara, diante das razões expostas pelo relator, com fulcro nos arts. 32, inciso II, e 34 da Lei 8.443/1992, c/c os arts. 277, inciso III, e 287 do Regimento Interno/TCU, em:
	9.1. conhecer dos Embargos de Declaração para, no mérito, rejeitá-los e manter inalterada a deliberação embargada;
	9.2. dar ciência desta deliberação ao embargante;
	9.3. arquivar os presentes autos.

Embargos de declaração interposto por Flávio Campos Soares contra o Acórdão 578/2019 - TCU - 2ª Câmara.

Segunda Câmara

Município de Alto Longá - PI.

3. Interessados/Responsáveis/Recorrentes:
3.1. Responsáveis: Augusto César Abreu da Fonseca (XXX.214.503-XX); Flávio Campos Soares (XXX.587.833-XX).
3.2. Recorrente: Flávio Campos Soares (XXX.587.833-XX).

13.1. Ministros presentes: Raimundo Carreiro (na Presidência) e Aroldo Cedraz (Relator).
13.2. Ministros-Substitutos convocados: André Luís de Carvalho e Weder de Oliveira.

Flávio Campos Soares

FLAVIO CAMPOS SOARES

AROLDO CEDRAZ

Ministro Aroldo Cedraz.

Os presentes Embargos de Declaração foram interpostos por Flávio Campos Soares, ex-prefeito municipal de Longá-PI, período de 2009-2016, contra o Acórdão 578/2019-TCU-Segunda Câmara, que julgou seu Recurso de Reconsideração contra o Acórdão 10118/2017-TCU-Segunda Câmara, o qual julgou irregulares suas contas especiais em face da não consecução dos objetivos dos Convênios 1.559/2005 e 890/2006, celebrados entre aquele Município e a Funasa, cujo objeto era a construção de um sistema de esgotamento sanitário.
2.	Alegando omissão e contradição no julgado recorrido, o embargante apresentou à peça 102 os argumentos que, quanto ao mérito, transcrevo a seguir:
"III-DA DECISÃO RECORRIDA
O acórdão negou provimento a recurso de reconsideração e manteve decisão que nos termos dos arts. 1º, inciso I, 16, inciso III, alínea c, e 19, caput, da Lei n° 8.443/1992, julgou irregulares as contas do recorrente, condenando-o no pagamento de multa com base nos arts. 19, caput, e 57 da Lei n° 8.443/1992, por meio do qual o Tribunal julgou tomada de contas especial instaurada em face da não consecução dos objetivos dos Convênios 1.559/2005-Siafi 557095, e 890/2006-Siafi 590058 celebrados entre o Município de Alto Longá-PI e a Funasa. 
Manteve o entendimento de que, embora existisse a dificuldade alegada na defesa, ou seja, os recursos eram INSUFICIENTES para a conclusão satisfatória do convênio, o embargante, supostamente, teria sido omisso em diligenciar junto a Funasa para buscar solucionar o problema da construção da Lagoa de Estabilização e Emissário Final do sistema de esgotamento sanitário municipal, contribuindo, então, para a prática de ato ilegítimo que resultou em dano ao erário público. 
Contudo, o próprio acórdão reconhece que os recursos cujo convênio permanecia vigente (1.559/2005) eram insuficientes, conforme se demonstrará adiante, o que demonstra, data máxima venia, contradição. 
Em tempo, foi omisso ao não considerar que a data de vigência do convênio n° 890/2006 era apenas até 17 de abril de 2009. Tal marco é de suma importância uma vez que o acórdão se vale de comunicação protocolizada pela empresa Vanguarda Engenharia em 17/04/2009, para afirmar que o gestor teria sido omisso. 
Portanto, ao analisar tais aspectos restará demonstrado que o acórdão, data máxima venia, foi contraditório e omisso ao não ponderar as referidas datas e ainda, em atribuir qualquer responsabilidade ao embargante, sobretudo de forma integral. 
Nestes termos, a detida análise dos pontos omissos e controvertidos terão como conseqüência lógica a atribuição de efeitos modificativos aos embargos de declaração, com a aprovação das contas do Sr. Flávio Campos Soares, ou sucessivamente, sua diminuição quanto a responsabilidade que lhe foi atribuída. 
IV- DA SÍNTESE DA TOMADA DE CONTAS ESPECIAL. 
Foi instaurada TOMADA DE CONSTAS ESPECIAL, em face dos exgestores do Município de Alto Longá-PI, Augusto César Abreu da Fonseca, e do ora recorrentes, Flávio campos Soares, em razão da suposta não consecução dos objetivos pactuados nos convênios n° 1559/2005 e n° 890/2006, firmados entre o Município de Alto Longa - PI e a FUNASA, para implantação do sistema de esgotamento sanitário na municipalidade. 
-O Convênio 1.559/2005-Siafi 557095, celebrado entre o Município de Alto Longá/PI e a Funasa teve por objetivo a execução de sistema de esgotamento sanitário (peça 1, p. 63) naquela localidade, com recursos federais transferidos de R$ 500.000,00. 
-O Convênio 890/2006-Siafi 590058 possuía idêntico objeto, com vigência compreendida entre 20/6/2006 a 17/4/2009 (peça 3, p. 72 do TC-Processo 014.498/2014-6) , cuidando de obra complementar ao primeiro ajuste e com R$ 1.000.000,00 de recursos federais enviados ao Município. 
De antemão vale informar que TODAS AS VERBAS DO CONVÊNIO, foram aplicada pelo Sr. Augusto César Abreu da Fonseca, conforme fls. 1 e 2, do relatório da Serur (peças 80 e 81) adotado pelo voto do Nobre relator. 
Quanto ao convênio n° 890/2006, do valor repassado, R$ 800.000,00 foram aplicados pelo Sr. Augusto César Abreu da Fonseca, e os R$ 200.000,00 restantes ficaram a cargo de seu sucessor à frente do Executivo Municipal, o Sr. Flávio Campos Soares. 
Ocorre que ponto nevrálgico da omissão se dá em razão da vigência do convênio n° 890/2006 ter se encerrado em 17 de abril de 2009, ou seja, 04 meses após a posse do embargante. 
Também foi omisso o acórdão ao não considerar que a comunicação da empresa Vanguarda Engenharia Ltda., várias vezes invocada em sua fundamentação, foi protocolizada no dia 17/4/2009, ou seja, exatamente no dia do encerramento do convênio, não tendo o gestor qualquer conhecimento sobre o mesmo. 
Ora, caso o acórdão tivesse reconhecido que a data da comunicação invocada é exatamente a data de encerramento do convênio, certamente corroboraria com as razões de defesa, uma vez que o Gestor não teve qualquer conhecimento do mesmo durante seu período de vigência. 
Assim, o Sr. Augusto César Abreu da Fonseca prestou contas da aplicação da primeira e da segunda parcelas (no montante total de R$ 800.000,00) . A FUNASA, em análise, expediu o Parecer Técnico Final, por meio do qual registrou a execução de 67,73% dos 6.815 m de rede coletora programados, e 75,50% das 493 ligações prediais previstas, o que eqüivalia a 69,99% do objeto pactuado (peça 1, pp. 372/374, do TC-Processo 014.498/2014-6) . 
Já no Parecer Financeiro 22/2011/SECON/SUEST/PI, foi sugerida a reprovação da prestação de contas encaminhada referente à primeira e segunda parcelas e consignada a omissão da prestação de contas da terceira parcela, no valor de R$ 200.000,00 (peça 2, pp 6/10 do TCProcesso 014.498/2014-6) . 
Ato contínuo, os Srs. Flávio Campos Soares e Augusto César Abreu da Fonseca foram notificados a apresentarem defesa acerca do posicionamento da FUNASA, ou a devolverem a quantia de R$ 1.000.000,00, com os devidos consectários legais (peça 2, pp. 20 e 30) . 
Em resposta, o Sr. Flávio Campos Soares comprovou a devolução de R$ 234.704,48, referente aos R$ 200.000,00 da terceira parcela e R$ 34.704,48 de rendimentos provindos de aplicação financeira, e não poderia ser diferente em razão do encerramento do convênio. 
Ocorre que o acórdão simplesmente ignorou que o convênio não estava mais sequer vigente, portanto, o gestor não dispunha de tais valores. 
Importante asseverar que o parecer financeiro da FUNASA, foi no sentido de aprovar a prestação de contas da parcela final, ou seja, da parcela sob responsabilidade do ora recorrente, conforme documentos anexos.
Já o convênio n° 1.559/2005, a gestão das duas primeiras parcelas coube ao Sr. Augusto César Abreu da Fonseca e a última - no valor de R$ 100.000,00 - coube ao Sr. Flávio Campos Soares.
 Ou seja, ao ilustrar a situação real, o Sr. Flávio Campos Soares só possuía a quantia de R$ 100.00,00 (cem mil reais) , pois tal numerário era o único vigente, ou seja, ao seu dispor, para concluir a parte mais onerosa da obra, tal situação não pode ser omitida Ministros. 
Este último ex-alcaide efetuou a devolução de R$ 118.312,55 relativa à terceira parcela acrescida de juros provenientes de aplicação em mercado financeiro, por ser INSUFICIENTE a conclusão da obra. 
Ocorre que o r. acórdão recorrido ignorou completamente tais fatos para negar provimento ao recurso de reconsideração sob o pretexto de que o embargante teve conhecimento dos fatos (através do ofício da empresa Vanguarda Engenharia Ltda., datado de 17/04/2009) , e ainda que teria meios de realizar a execução da obra, o que não corresponde a realidade. 
Em tempo, o acórdão também foi completamente omisso no que se refere à total ausência de responsabilidade do embargante quanto ao convênio n° 890/2006, uma vez que só obteve informações do mesmo quando sua vigência já havia encerrado o que não pode lhe trazer qualquer responsabilidade, devendo ser ponto de análise, nos termos que passa a expor. 
V-DAS OMISSÕES E CONTRADIÇÕES EXISTENTES NO ACÓRDÃO EMBARGADO. 
V.l-DA OMISSÃO E CONTRADIÇÃO QUANTO A DATA DE ENCERRAMENTO DA VIGÊNCIA DO CONVÊNIO N° 890/2006. 
O acórdão atribuiu responsabilidade ao Sr. Flávio Campos Soares Sobre os seguintes argumentos:
 (...) 
3.19. Analisando-se a planilha de custos do Convênio 1.559/2005 relativa à estação de tratamento e ao emissário por recalque (peça 2, p. 27) , verifica-se que os custos relativos a esses dois itens cruciais para dar funcionalidade ao sistema, e que não foram executados, alcançavam R$ 308.045,66. Considerando somente o valor remanescente de R$ 118.312,55 (R$ 100.00,00 de recursos da concedente e R$ 18.312,55 dos rendimentos de aplicação financeira) do Convênio 1.559/2005, devolvidos à Funasa (peça 15, p. 17) , percebe-se que os valores seriam insuficientes para conclusão daquelas fases. 
3.20. Entretanto, o recorrente devolveu também à Funasa R$ 234.704.48, recursos esses relativos ao Convênio 890/2006 (peça 15, p. 15) , que estavam reservados para ampliar a rede coletora e as ligações prediais já construídas. Considerando-se que a Tomada de Preços 007/2006 e o Contrato celebrado com a empresa Vanguarda (peça 2, p. 194-200, do TC apenso) abarcavam os dois ajustes, ou seja, tratavam de único contrato de execução com uma única empreiteira e de um mesmo objeto, poderia o gestor ter feito negociações com a Funasa para realocar os recursos do Convênio 890/2006 para a construção da estação de tratamento e do emissário, com a redução proporcional nas ligações domiciliares e rede coletora, permitindo dar um mínimo de funcionalidade ao sistema.
 (...) 
Ministros a omissão aqui apontada é perfeitamente percebida nos itens n° 3.19 e 3.20 do acórdão, pois ao afirmar que o gestor poderia utilizar a verba do convênio n° 890/2006 para conclusão da obra, bem como que o mesmo havia conhecimento prévio da situação, o acórdão olvidou completamente da data de validade do convênio em questão era 17 de abril de 2009, portanto omisso quanto a tais fatos. 
De igual modo a quanto a tese de prévio conhecimento, pois a comunicação da empresa Vanguarda Engenharia Ltda., foi intempestiva uma vez que ocorreu no encerramento do convênio em questão, exatamente dia 17 de abril de 2009. 
A Omissão reside em não se levar em consideração que a comunicação aqui invocada, se deu exatamente no dia de encerramento do convênio, através de protocolo, o que afasta completamente a tese de conhecimento prévio o gerencia do embargante sobre as verbas do convênio n° 890/2006. 
Além disso, que ao contrário do que consignou o item 3.20, a verba do convênio n° 890/2006, jamais poderia ser utilizada, pois se encontrava sem vigência. 
Em tempo, inaplicável a conclusão do acórdão embargado: "ii) com relação ao segundo Convênio 890/2006: o Sr. Flávio foi responsável pela gestão de R$ 200.000,00, os quais também foram restituídos ao erário, acrescidos de juros, no valor de R$ 234.704,48, sob a alegação de terem sido gastos 80% e executados tão somente 69,99% na gestão de seu antecessor, restando 20% da verba e 30,01% de serviços para serem realizados. O gestor igualmente não comprovou ter feito qualquer gestão junto à Funasa no sentido de viabilizar junto à Funasa a continuidade do empreendimento paralisado, não obstante dispor de mais de 3 anos de mandato para concluir o objeto dos Convênios 1.559/2005 e 890/2006, razão pela qual fora condenado em débito solidário também pelo valor executado no 2o Convênio, no montante de R$ 800.000,00." 
Ao levar em consideração a vigência do convênio n° 890/2006, logo se vê que o Gestor não teve tempo hábil, sequer se autodeterminou quanto a tal verba, não podendo tal argumento ser mantido. 
O acórdão ainda se revela contraditório quanto a sua conclusão ao consignar que: 
3.19. Analisando-se a planilha de custos do Convênio 1.559/2005 relativa à estação de tratamento e ao emissário por recalque (peça 2, p. 27) , verifica-se que os custos relativos a esses dois itens cruciais para dar funcionalidade ao sistema, e que não foram executados, alcançavam R$ 308.045,66. Considerando somente o valor remanescente de R$ 118.312,55 (R$ 100.00,00 de recursos da concedente e R$ 18.312,55 dos rendimentos de aplicação financeira) do Convênio 1.559/2005, devolvidos à Funasa (peça 15, p. 17) , percebe-se que os valores seriam insuficientes para conclusão daquelas fases. 
Ministros, o próprio relatório foi claro em reconhecer que as verbas vigentes eram INSUFICIENTES para a conclusão do convênio. Nestes termos, uma vez que as verbas eram reconhecidamente insuficientes, o Gestor nada mais fez do que preservou o erário, não podendo o acórdão ter conclusão deveras contraditória quanto a responsabilidade do gestor. 
Em tempo, o próprio ofício da empresa Vanguarda engenharia assim destaca: 
"Ficamos impossibilitados, pela intransigência do antigo prefeito, de concluir os serviços sob nossa responsabilidade e correndo contra o tempo que desgasta os custos da obra." 
Portanto, evidente que a responsabilidade do Gestor Flávio Campos Soares deve ser excluída, ou na pior das hipóteses atenuada, uma vez que a vigência do convênio n° 890/2006, se encerrou em 17/04/2009 e, portanto, resta evidente que o mesmo não tinha conhecimento prévio da situação, devendo tal omissão ser sanada. 
V.2 - DA OMISSÃO QUANTO AO LIMITE DA RESPONSABILIDADE DO EMBARGANTE. 
O acórdão ainda atribuiu à responsabilidade de toda a verba dos convênios ao embargante, o que é desproporcional e irrazoável, senão vejamos. 
Em seu próprio texto o acórdão assim consigna: 
"3.12. Esclareça-se, desde já, também, que Flávio Campos Soares (recorrente) efetivamente não ordenou despesas, tendo em vista que devolveu os recursos residuais dos ajustes (vide item 1.6 desta instrução) . Desta feita, o cerne da questão é saber se o prefeito sucessor tinha condições e tomou providências com o intuito de construir a lagoa de estabilização e do emissário final, que eram obras imprescindíveis à conclusão do objeto de ambos os convênios." 
Também, veja a tabela de aplicação dos recursos inserida no acórdão:
 (...) 
Ou seja, não existiu liberação ou aplicação de nenhuma verba por parte do embargante. Ministros, como imputar responsabilidade total ao mesmo? 
No que se refere ao convênio n° 1.559/2005, do montante total de R$ 500.00,00 (quinhentos mil reais) , R$ 400.000,00 (quatrocentos mil reais) , foram integralmente aplicados pelo ex-gestor, diga-se de passagem, de forma inadequada. 
Assim, não há como atribuir responsabilidade ao embargante uma vez que como consignado no próprio relatório e voto, o mesmo recolheu a quantia de R$ 118.312,55 (R$ 100.00,00 de recursos da concedente e R$ 18.312,55 dos rendimentos de aplicação financeira) , aos cofres públicos, ou seja, evitou o prejuízo ao erário. 
Tal situação ganha contornos mais graves quanto se analisa a responsabilidade solidária atribuída ao mesmo no que se refere ao Convênio n° 890/2006, pois o mesmo não teve qualquer gerência sobre o mesmo haja vista a completa ausência de informação, bem como sua vigência ter expirado no início do mandado do Gestor, conforme fundamentação desenvolvida no item n° V.l. 
Evidente, pois, que não se pode atribuir responsabilidade solidária ao embargante, pois uma vez analisada a omissão no que se refere à vigência final do convênio n° 890/2006, chega-se a conclusão de que é desproporcional imputar-lhe tal débito, sobretudo de forma integral. 
O mesmo nem sequer teve participação na gerencia de tais verbas, quando tomou conhecimento do convênio, o mesmo já havia sido encerrado, não pode, portanto lhe ser atribuída tal responsabilidade.
 Destaque-se que o Convênio n° 890/2006 é o de maior aporte e, portanto, mais significativo, uma vez que o ex-Gestor aplicou R$ 800.000,00 (oitocentos mil reais) do mesmo. Razão pela qual o reconhecimento das omissões indicadas passa necessariamente pela exclusão da responsabilidade do embargante, ou em última análise por sua atenuação, atendendo os princípios da proporcionalidade e razoabilidade. 
VI-DAS DEMAIS QUESTÕES PERTINENETESAOCASO. 
Uma vez sanadas as omissões apontadas, se faz necessário reviver os seguintes temas como conclusão lógica da análise de mérito. 
Nos termos do Voto Relator, a responsabilidade do recorrente se deu, em síntese, pelo seguinte motivo: 
"As evidências do processo não são de diligência do recorrente no sentido de solucionar as pendências da obra junto à Funasa e à empresa responsável Ao contrário, consta dos autos que o recorrente foi informado da situação dos convênios em exame logo no início de sua gestão, em 2009, tendo, inclusive, recebido da empresa contratada, com reiteração, além de toda a documentação acerca dos convênios, um relato com as possíveis soluções para a construção da lagoa de estabilização e do emissário final, afim de dar funcionalidade à rede coletora, às ligações domiciliares então construídas e, na seqüência, ao sistema de esgotamento sanitário, conforme atesta a Serur nos seguintes trechos de sua instrução:" 
Ocorre que, com todas as venias possíveis, a conclusões tiradas pelo relatório técnico não correspondem à realidade, e imputam ao ex-gestor ônus acima do normal, nos termos que se passa a expor. 
Ora Ministros, diante de todos os esforços comprovados através dos ofícios, como informar que o embargante não procurou adequar o empreendimento a uma nova realidade financeira? Tais contatos foram completamente ignorados pelo texto do acórdão. 
Tal reenquadramento financeiro, só poderia ser realizado através da FUNASA, que nunca, sequer, respondeu os ofícios os quais novamente se pede venia para realizar a juntada. 
No entanto, ao contrario do que consignou o acórdão embargado, o embargante diligenciou incansavelmente junto a FUNASA e a empresa responsável pela obra no sentido de concluir a execução total do projeto, no entanto, tal empenho não foi suficiente em razão da inércia do Órgão conveniente e dos problemas oriundos da gestão do 1º requerido, verdadeiro ordenador de despesas e executor dos gastos da obra. 
Em tempo, a FUNASA não respondeu nenhumas das solicitações do recorrente: (Oficio Gab - 126/2010) ; (Oficio G.P. n°129/2011) ; (oficio n° 274/2011) . O embargante sempre informou seu enorme interesse em concluir as obras dos convênios em questão e, solicitou por inúmeras vezes à FUNASA, com urgência, técnicos para constatar a possibilidade técnica de continuidade da obra! Ocorre que a FUNASA jamais respondeu às inúmeras solicitações do embargante. 
Nestes termos, a argumentação utilizada no acórdão não pode prosperara diante de todos os esforços comprovados através dos ofícios. Como informar que o embargante não procurou adequar o empreendimento a uma nova realidade financeira? Tal reenquadramento, só poderia ser realizado através da FUNASA, que nunca, sequer, respondeu os ofícios anexos ao Recurso. 
Ora, como imputar ao embargante qualquer lesão ao erário se este se acautelou em devolver aos cofres da União a única parcela que esteve sob sua responsabilidade? 
E ainda, só o fez pela absoluta impossibilidade de conclusão da obra com os recursos restantes, tendo em vista que os mesmos eram insuficientes a conclusão e o município não possuía recursos próprios para tal fim, fatos incontroversos. 
Assim, diante da impossibilidade de conclusão da obra, tendo em vista a inviabilidade técnica e a impossibilidade econômica, o Sr. Flávio Campos Soares acautelou-se de todas as formas para restituir o erário e evitar qualquer prejuízo sob sua responsabilidade. 
Outrossim, ultrapassadas as omissões elencadas no item V.l, resta incontroverso que quando o embargante assumiu a gestão no município, não recebeu NENHUMA documentação sobre os convênios em questão. Somente teve conhecimento sobre a existência de tais convênios em abril de 2009, ou seja, quando o prazo contratual já havia se encerrado. 
Além disso, a prestação de contas da parcela sob responsabilidade do recorrente foi a única aprovada, tendo sido reprovadas as parcelas sob responsabilidade do Io DEMANDADO, ÚNICO INDICADO NO INDICADO NO RELATÓRIO DA TOMADA DE CONTAS COMO CAUSADOR DE DANO AO ERÁRIO. 
Além de efetuar a devolução do saldo do convênio, o recorrente se comprometeu a tomar todas as providencias cabíveis contra o ex-gestor, como ajuizar Ação de Improbidade, bem como propor representações ao TCU e ao Ministério Público Federal, segue anexa ação de improbidade ajuizada em face do ex-gestor, o que contraria o seguinte trecho do acórdão ora embargado: 
"Encerrando esta análise, considerando que o recorrente alegou que a responsabilidade da frustração do objeto dos convênios examinados é de seu antecessor, registro que não veio aos autos documentação que comprove que tenha adotado as providências judiciais contra o gestor anterior."
 Importante asseverar ainda que existia no âmbito deste c. TCU a tomada de contas n° Processo 014.498/2014-6 e ainda a ação de improbidade administrativa em comento, as quais visavam apurar a conduta do ex-gestor. 
Portanto, se verificou que ao contrário do que afirmado, o embargante em momento algum foi omisso em concluir as obras dos convênios. Pelo contrário, tentou diversas vezes obter informações da FUNASA sobre a situação da obra deixada pelo ex-gestor. No entanto, aquela Fundação jamais respondeu às solicitações. 
Na verdade, quem de fato foi omissa foi a FUNASA, que não enviou qualquer resposta ao recorrente, tampouco enviou técnicos para verificar a situação da obra. 
O próprio parecer técnico reconhece que os recursos remanescentes seriam apenas do convênio n° 1.559/2005, e estes eram na ordem de apenas R$ 100.000,00 (cem mil reais) . 
Indaga-se como construir uma lagoa de estabilização e ainda, o emissário final apenas com tais recursos? Aplicar tais valores sem atingir a conclusão seria exaurir o prejuízo final. 
Em tempo, o parecer técnico elaborado por engenheiro contratado para atestar a viabilidade da obra com os recursos existentes e que possuiu a seguinte conclusão: 
"4.0 - CONCLUSÃO. 
Após análise dos documentos concluiu-se que não houve a aplicabilidade dos recursos liberados pela Fundação Nacional de Saúde, visto que foram liberados 80% dos recursos e as metas alcançadas fisicamente pela gestão anterior somam somente apenas 69,99% e que o saldo remanescente de 20% dos recursos não seria suficiente para a conclusão da obra, visto que a diferença dos 100% liberados e o realizado 69,99% é de 30,01% portanto superior aos recursos em caixa deixados pela gestão anterior. 
5.0 - RECOMENDAÇÕES 
Recomenda-se que o atual gestor devolva a quantia deixada pelo seu antecessor haja visto o próprio Tribunal de Contas do Estado detectou a sua não aplicabilidade do recurso, e que após análise destes documentos verificou-se que o saldo deixado é insuficiente para a conclusão da citada obra." 
Portanto, o requerido se respaldou tecnicamente antes de devolver a 3a parcela do recurso, não tendo justificativa a alegação de que o mesmo havia ''preferido", a devolução. 
Ora Ministros, diante da realidade financeira, o relatório técnico não tinha como emitir conclusão diversa pois, com o numerário de RS 100.000,00 (cem mil reais) impossível, construir a plataforma elevatória, a lagoa de estabilização e ainda adquirir terreno para tal fim. 
Também não corresponde a realidade a afirmação contida no relatório da serur onde se destaca que os ofícios enviados a FUNASA só faziam referência ao convênio n° 890/2006, pois o ofício n° 274/2011 (anexo) prova exatamente o contrário e faz referência ao convênio n° 1.559/2005- Siafi 557095, o que demonstra que tais documentos foram ignorados. 
Por fim, é de extrema importância rememorar a esta e. Corte de Contas, que tramitou judicialmente Ação de Improbidade Administrativa, ajuizada pelo Ministério Público Federal, que recebeu o n° 0003907- 55.2014.4.01.4000 e foi julgada improcedente em relação ao Sr. Flávio Campos Soares (sentença anexa ao recurso) , por oportuno transcrever os seguintes trechos: 
"Mais ainda: os óbices constatados quanto à continuidade das obras foram gerados ainda na gestão de AUGUSTO CÉSAR, que deixou de promover o planejamento necessário, incluindo um satisfatório projeto básico e executivo, para que a obra completa pudesse ser levada a efeito. (...) Ao assumir a gestão municipal, o réu FLÁVIO CAMPOS SOARES encontrou uma situação de inexecução de obra, porém com um complicador: um óbice de natureza física e financeira, vez que havia necessidade de correção de valores e complementação." 
Assim, nos termos da sentença, a responsabilidade e qualquer eventual dano ao erário deve recair sobre a figura do Sr. Augusto César: "gestor que deixou de planejar corretamente a obra; deixou de propiciar a construção da "Lagoa de Estabilização": não promoveu as aquisições necessárias de terreno: foi dolosamente negligente na execução do projeto." 
Portanto, superadas as omissões destacadas no item "V" dos presentes embargos de declaração, se faz necessário enfrentar as razões de mérito do recurso sobre outra ótica, a da completa ausência de responsabilidade do embargante, atribuindo-lhes os desejados efeitos modificativos. 
VII-DA NECESSIDADE DE ATRIBUIÇÃO DE EFEITO SUSPENSIVOAO PRESENTE RECURSO. 
O regimento interno deste Tribunal, em seu art. 287 § 3o, prevê a atribuição de efeito suspensivo aos Embargos de Declaração: 
§ 3º Os embargos de declaração suspendem os prazos para cumprimento do acórdão embargado e para interposição dos demais recursos previstos neste Regimento, aplicando-se, entretanto, o disposto no § 1º do art. 285. 
Verifica-se que a regra é o recebimento do presente recurso em ambos os efeitos (devolutivo e suspensivo) . Sendo assim, requer seja o presente recurso recebido no efeito suspensivo com vista a evitar a promoção de execução judicial de julgado, ou o ajuizamento de ações penais e cíveis, até a apreciação definitiva deste recurso. 
VIII-DO EOUERIMENTO FINAL. 
Pelo exposto, requer: 
a) O recebimento do presente recurso em ambos os efeitos, especialmente no EFEITO SUSPENSIVO, nos termos do art. 287 § 3o do Regimento interno do TCU, para que este órgão se abstenha de promover qualquer ato de execução até o pronunciamento final e definitivo desta egrégia Corte; 
b) Que seja dado PROVIMENTO aos presentes embargos de declaração, para reconhecer as omissões e contradições apontadas, sobretudo no que se refere a data de vigência do convênio n° 890/2006, o qual se encerrou em 17/04/2009, devendo a responsabilidade do Gestor Flávio Campos Soares ser excluída, ou na pior das hipóteses atenuada, uma vez que o mesmo não tinha conhecimento prévio da situação e muito menos realizou qualquer ato de gerência do mesmo, atribuindo-se efeito modificativo ao recurso, no sentido de julgar regulares as contas do Sr. Flávio Campos Soares, sem a imputação de qualquer débito ou multa ao mesmo, tendo em vista, a inexistência que qualquer ação ou omissão reprovável praticada pelo mesmo. 
c) Caso o pleito anterior não seja atendido, o que não se espera, requer que a responsabilidade do mesmo seja atenuada, limitando a consideravelmente, pois diante das omissões apontadas, não é justo que o mesmo tenha atribuído a si a responsabilidade integral de convênios que sequer ordenou despesas ou se encerraram nos primeiros dias de seu mandado, que sejam empregados ao presente caso os princípios da proporcionalidade e da razoabilidade, nos termos requeridos no item "V.2"
É o Relatório.

8.1. David Oliveira Silva Junior (5.764/OAB-PI) e Rafael de Melo Rodrigues (8139/OAB-PI) representando Flávio Campos Soares.
8.2. Fabiano Pereira da Silva (6115/OAB-PI) e outros, representando Augusto César Abreu da Fonseca.
8.3. Uanderson Ferreira da Silva (5.456/OAB-PI) e outros, representando Vanguarda Engenharia Ltda.

Procurador Sergio Ricardo Costa Caribé.

EMBARGOS DE DECLARAÇÃO EM RECURSO DE RECONSIDERAÇÃO EM TOMADA DE CONTAS ESPECIAL. TENTATIVA DE REDISCUSSÃO DO MÉRITO. AUSÊNCIA DE OMISSÃO, OBSCURIDADE OU CONTRADIÇÃO. CONHECIMENTO. REJEIÇÃO. MANUTENÇÃO DO ACÓRDÃO EMBARGADO. CIÊNCIA AO RECORRENTE. ARQUIVAMENTO.

TOMADA DE CONTAS ESPECIAL (TCE)

Secretaria de Recursos (Serur); Secretaria do TCU no Estado do Piauí (SEC-PI).

Os presentes Embargos de Declaração foram interpostos por Flávio Campos Soares, ex-prefeito municipal de Longá-PI, período de 2009-2016, contra o Acórdão 578/2019-TCU-Segunda Câmara, que julgou seu Recurso de Reconsideração contra o Acórdão 10118/2017-TCU-Segunda Câmara, o qual julgou irregulares suas contas especiais em face da não consecução dos objetivos dos Convênios 1.559/2005 e 890/2006, celebrados entre aquele Município e a Funasa, cujo objeto era a construção de um sistema de esgotamento sanitário.
2.	De início, cabe conhecer do recurso por estarem preenchidos os requisitos de admissibilidade previstos nos artigos 32, II, e 34 da Lei Orgânica do Tribunal de Contas da União.
3.	Alegando omissão e contradição, o embargante disserta extensamente sobre o mérito já julgado e, entre diversos argumentos, alega omissão e contradição do julgado recorrido essencialmente em razão dos seguintes fatos: a) por não ter considerado que "a data de vigência do convênio n° 890/2006 era apenas até 17 de abril de 2009. Tal marco é de suma importância uma vez que o acórdão se vale de comunicação protocolizada pela empresa Vanguarda Engenharia em 17/04/2009, para afirmar que o gestor teria sido omisso"; b) porque "efetuou a devolução de R$ 118.312,55 relativa à terceira parcela acrescida de juros provenientes de aplicação em mercado financeiro, por ser INSUFICIENTE a conclusão da obra"; c) "o acórdão também foi completamente omisso no que se refere à total ausência de responsabilidade do embargante quanto ao convênio n° 890/2006, uma vez que só obteve informações do mesmo quando sua vigência já havia encerrado" d) "a comunicação da empresa Vanguarda Engenharia Ltda. foi intempestiva uma vez que ocorreu no encerramento do convênio em questão, exatamente dia 17 de abril de 2009"; e) o acórdão foi contraditório porque em seu item 7, ao citar o item 3.19 do relatório da Unidade Técnica, teria admitido que os valores seriam insuficientes para conclusão da obra, mas, em sua conclusão, condenou o embargante por não ter concluído o objeto do convênio; f) que a própria empresa Vanguarda Engenharia teria admitido que "ficamos impossibilitados, pela intransigência do antigo prefeito, de concluir os serviços sob nossa responsabilidade e correndo contra o tempo que desgasta os custos da obra"; g) que é desproporcional imputar-lhe o débito integral; h) que "diligenciou incansavelmente junto à Funasa e a empresa responsável pela obra no sentido de concluir a execução total do projeto", mas a Funasa não respondeu aos seus ofícios; e i) que tramitou judicialmente Ação de Improbidade Administrativa, ajuizada pelo Ministério Público Federal, que recebeu o n° 0003907- 55.2014.4.01.4000 e foi julgada improcedente em relação ao Sr. Flávio Campos Soares.
4.	Não se verifica no acórdão recorrido qualquer omissão ou contradição a ser sanada nesta oportunidade. 
5.	Inicialmente, cabe destacar que a coincidência da data do término convênio 890/2006 com a data do recebimento da comunicação protocolizada pela empresa Vanguarda Engenharia, em 174/2009, não consta dos argumentos entabulados na peça recursal examinada e que levou aos termos do acórdão recorrido. E, mesmo que houvesse qualquer referência a essa questão, não interferiria nas conclusões do exame realizado, cujos fundamentos estão postos tanto no voto condutor do julgado recorrido como no relatório acolhido como razões de decidir naquele julgado.
6.	Vale lembrar que coincidência de datas foi, inclusive, objeto de exame quando do julgamento da tomada de contas especial, conforme se vê no relatório acolhido pelo relator a quo (peça 52, p. 5, itens 30 e 31) , in verbis: 
"30. Alega o ex-gestor que não tomou conhecimento da existência do Convênio 890/2006 (Siafi 590.058) , cuja vigência expirou em 17/4/2009, quando iniciou o seu mandato em janeiro de 2009, mas, somente quando foi notificado pelo Funasa, em 2010, pois o seu antecessor não deixou nenhuma documentação na Prefeitura. Tal argumento não prospera, porquanto consta dos autos uma correspondência da empresa Vanguarda Engenharia Ltda., contratada para executar o objeto dos convênios acima identificados, datada de 17/4/2009, dando conhecimento à nova gestão do panorama das obras, bem como se colocando à disposição para buscar solução para concluí-las (peça 26, p. 34-37) .
31. Com efeito, na referida data, não havia mais tempo para solucionar as questões quanto ao Convênio 890/2006, tendo em vista a expiração do prazo de sua vigência. Por outro lado, o objeto do aludido convênio (construção de 6.815 m de rede coletora de esgoto e 493 ligações domiciliares, peça 1, p. 58, do TC apenso) , (...) tratava-se de meta complementar ao objeto do Convênio 1.559/2005 (Siafi 557095) , que consistia na construção de 738 m de rede coletora de esgoto, uma estação de tratamento de esgoto, 210 m de emissário final, e 120 ligações domiciliares (peça 1, p. 9) . Assim, a expiração do prazo de vigência do Convênio 890/2016 não foi o fator preponderante para a não operação do sistema de esgotamento sanitário dos dois convênios, e sim, a não construção da estação de tratamento de esgoto e do emissário final, metas do Convênio 1.559/2005, cuja vigência expirou apenas em 26/3/2012 (peça 2, p. 295) . Desse modo, considerando que a gestão do defendente iniciou em janeiro de 2009, verifica-se que houve tempo suficiente para a adoção de medidas com vistas ao funcionamento do sistema de esgotamento sanitário e, consequentemente, evitar o desperdício dos recursos relativos aos serviços já executados." (grifos acrescentados) 
7.	Quanto à alegada omissão sobre ausência de responsabilidade do embargante em relação ao convênio 890/2006, uma vez que só teria obtido informações deste quando sua vigência já havia encerrado, veja-se que sua responsabilidade está delineada no julgado embargado e não se restringiu às questões afetas ao referido convênio, senão vejamos:
"7.	No que diz respeito à impossibilidade de se concluir a obra com os recursos remanescentes, destinados ao Contrato celebrado com a empresa Vanguarda, que incluíam os dois ajustes, cabe observar que, nos termos da análise técnica da Serur, era possível dar funcionalidade a dois itens cruciais do sistema com os valores devolvidos, de modo que essa ação evitaria a imprestabilidade do que já estava executado e, consequentemente, o desperdício total dos recursos repassados, senão vejamos:
3.19.	Analisando-se a planilha de custos do Convênio 1.559/2005 relativa à estação de tratamento e ao emissário por recalque (peça 2, p. 27) , verifica-se que os custos relativos a esses dois itens cruciais para dar funcionalidade ao sistema, e que não foram executados, alcançavam R$ 308.045,66. Considerando somente o valor remanescente de R$ 118.312,55 (R$ 100.00,00 de recursos da concedente e R$ 18.312,55 dos rendimentos de aplicação financeira) do Convênio 1.559/2005, devolvidos à Funasa (peça 15, p. 17) , percebe-se que os valores seriam insuficientes para conclusão daquelas fases.
3.20.	Entretanto, o recorrente devolveu também à Funasa R$ 234.704,48, recursos esses relativos ao Convênio 890/2006 (peça 15, p. 15) , que estavam reservados para ampliar a rede coletora e as ligações prediais já construídas. Considerando-se que a Tomada de Preços 007/2006 e o Contrato celebrado com a empresa Vanguarda (peça 2, p. 194-200, do TC apenso) abarcavam os dois ajustes, ou seja, tratavam de único contrato de execução com uma única  empreiteira e de um mesmo objeto, poderia o gestor ter feito negociações com a Funasa para realocar os recursos do Convênio 890/2006 para a construção da estação de tratamento e do emissário, com a redução proporcional nas ligações domiciliares e rede coletora, permitindo dar um mínimo de funcionalidade ao sistema. (os grifos não constam do original) 
 (...) 
15.	 Também, observo que o julgado recorrido não traz desproporção em seu juízo, nem mesmo ao excluir a empresa da relação processual, porque as provas dos autos revelam que apenas os gestores contribuíram para o insucesso do objeto dos convênios firmados com a Funasa. No caso do recorrente, mesmo não tendo sido o signatário do convênio e não ter recebido nenhuma das três parcelas durante sua gestão, não demonstrou o devido zelo pelo patrimônio público, deixando de dar funcionalidade com os recursos disponíveis, e mediante os ajustes possíveis, às obras iniciadas por seu antecessor, o que resultou no desperdício dos recursos federais repassados e na frustração do propósito da Funasa de "promover a saúde pública e a inclusão social por meio de ações de saneamento e saúde ambiental". Sua responsabilidade, portanto, não se restringe à parcela que teve sob seu poder e que foi devolvida posteriormente ao Erário sem que seus fins tivessem sido alcançados." (grifos acrescentados) 
8.	Sobre a intempestividade da comunicação da empresa Vanguarda Engenharia Ltda., ocorrida no encerramento do convênio 890/2006, dia 17 de abril de 2009, trata-se de repetição do mesmo argumento já referido no item 6 deste voto. 
9.	Quanto ao fato do item 7 do voto condutor do julgado recorrido ter reconhecido a insuficiência de recursos para conclusão da obra e, ainda assim, ter condenado o embargante por não ter concluído o objeto do convênio, não há contradição a ser sanada. Veja-se que a citação do item 3.20, constante do item 7 do voto condutor do julgado recorrido deixa claro que "o Contrato celebrado com a empresa Vanguarda (peça 2, p. 194-200, do TC apenso) abarcavam os dois ajustes, ou seja, tratavam de único contrato de execução com uma única  empreiteira e de um mesmo objeto, poderia o gestor ter feito negociações com a Funasa para realocar os recursos do Convênio 890/2006 para a construção da estação de tratamento e do emissário, com a redução proporcional nas ligações domiciliares e rede coletora, permitindo dar um mínimo de funcionalidade ao sistema". Logo, embora os recursos de um dos convênios não fossem suficientes, restou claro, na sequência, que o remanejamento referido seria capaz de dar funcionalidade mínima ao sistema que foi abandonado. Nada mais há que se falar acerca da alegada insuficiência de recursos para a conclusão da obra.
10.	No que diz respeito à informação sobre o que a empresa Vanguarda Engenharia teria afirmado sobre a conduta do gestor anterior, não há qualquer incidência sobre o exame da responsabilidade do embargante, que foi perfeitamente definida no julgado recorrido, conforme se vê no item 7 deste voto. 
11.	Sobre a omissão quanto às suas diligências à Funasa e da alegada desproporcionalidade da imputação do débito integral, veja-se que tais fatos não passaram despercebidos no voto condutor do julgado recorrido, senão vejamos:
"8.	Consta, ainda, nos autos, registro de que o recorrente, ao contrário do que afirma, não teria envidado os esforços necessários e possíveis para a viabilização da obra. Como bem registrou a Serur, a Secex-PI, à peça 46, p. 5, consignou que:
32. Quanto à justificativa de que devolveu o saldo existente na conta corrente porque foi utilizado 80% do recurso e executado apenas 70% do serviços, não sendo suficientes os 20% concluir os 30% do restantes, especialmente porque seriam necessários ajustes não previstos no projeto original, embora o ex-gestor tenha alegado o envio de correspondências à Funasa informando-a do interesse em concluir a obra, havia outras alternativas para evitar o desperdício de recursos, por exemplo, negociar a redução de metas com a Funasa, tendo em vista que no período de vigência do convênio, pode-se reformular o Plano de Trabalho, para adequar a real situação encontrada. Poderia também ter verificado junto à empresa contratada as razões da incompatibilidade entre os serviços executados e os pagamentos efetuados pela gestão anterior, buscado uma solução plausível para a situação. Ademais, a Vanguarda Engenharia Ltda. se mostrou disposta a concluir a obra, como comprovam os documentos de peça 1, p. 347-353, 355, 359, peça 2, p.15, peça 26, p. 20-30, 38, 40-41) . O esforço ora mencionado foi, inclusive, registrado na instrução de peça 4. (o grifo não consta do original) 
9.	Tal constatação aproxima o desperdício total dos recursos repassados pela Funasa (...) Ao contrário do que alegou o recorrente, a Serur constatou injustificada inércia do Sr. Flávio Campos Soares para eliminar a imprestabilidade do empreendimento financiado com recursos da Funasa e, ao fim, a frustração total de seu objetivo de promover o saneamento básico no município, como se pode notar nos trechos da instrução técnica a seguir: 
 (...) 
13.	 Novamente, ao contrário das alegações do recorrente, o dano ao Erário restou evidente, como consequência da ineficiência em dar solução às pendências constatadas, além da inércia e da falta de atenção aos alertas recebidos tanto pela empresa contratada como pela Funasa. O resultado disso não é somente o desperdício do dinheiro público, mas o cerceamento do direito da população local de ter acesso ao saneamento básico, razão do repasse dos valores federais ao gestor municipal. Uma vez identificado o dano e a conexão com a conduta do recorrente, não é necessário comprovar dolo ou mesmo locupletamento, como bem registrou a Serur no seguinte trecho de sua instrução:
5.8. É cediço, portanto, que a obrigação de ressarcimento ao erário prescinde de comprovação de dolo ou mesmo da evidenciação de locupletamento pessoal conforme pacificado na jurisprudência desta Corte. É suficiente a quantificação do dano, a identificação da conduta do responsável que caracterize sua culpa, seja por imprudência, imperícia ou negligência, e a demonstração do nexo de causalidade entre a conduta culposa (stricto sensu) e a irregularidade que ocasionou o dano ao erário, o que, no caso vertente, se verificou na omissão em dar bom andamento à execução do Convênio 22/2004-Siafi 501.924."
12. 	Por derradeiro, sobre a alegada omissão quanto ao julgamento pela improcedência da ação judicial de improbidade administrativa, ajuizada pelo Ministério Público Federal (0003907- 55.2014.4.01.4000) , note-se que o voto condutor do julgado recorrido enfrentou essa questão nos seguintes termos:
"12.	 No que diz respeito à improcedência da ação civil de improbidade administrativa movida contra o recorrente (3ª Vara Federal do Estado do Piauí no processo 0003907-55.2014.4.01.4000) , afasto os argumentos apresentados pelo recorrente e esclareço que referida ação não vincula o exame realizado pelo TCU. Tanto o princípio da inafastabilidade da apreciação judicial está garantido como a segurança jurídica.  As análises de esferas distintas são garantidas pelo princípio da independência das instâncias, como já assentado na jurisprudência do TCU, a exemplo dos Acórdão 131/2017-TCU-Plenário, 6.903/2018-TCU-2ª Câmara e 2.983/2016-TCU-1ª Câmara. Evidentemente, como bem assentou a Serur, "isso não significa, em absoluto, que o Tribunal de Contas deixe de considerar eventuais análises realizadas pelo juízo responsável, vez que o mesmo se debruçou exaustivamente sobre os mesmos fatos objeto desta Tomada de Contas Especial". Dessa consideração, entretanto, não sobreveio nenhuma informação capaz de alterar o juízo formulado no julgado recorrido, que está devidamente fundamentado nas provas colacionadas neste processo."
13.	Os demais argumentos são meras tentativas de rediscussão do mérito já enfrentado. Ao que parece, os presentes embargos opostos pelo Sr. Flávio Campos Soares, extensos e com argumentos repetitivos, pleiteiam a reapreciação de cada ponto de seus argumentos já enfrentados no julgado recorrido, sob a alegação de omissão. 
14.	Embora se tenha constatado que todos os argumentos do embargante foram devidamente considerados, em seus aspectos essenciais, durante a instrução do julgado recorrido, vale lembrar que não se pode confundir ausência de fundamentação com fundamentação concisa ou suficiente para a análise constitucional da lide, obedecendo ao comando do art. 93, inciso IX, da Constituição Federal de 1988 (HC 105.349AgR, Rel. Min. Ayres Britto, 23/11/2010, 2ª Turma, DJE de 17/2/2011) .
15.	A jurisprudência desta Corte de Contas (v. g. Acórdãos 429/2002 e 3.195/2007, da 2ª Câmara, 153 e 932/2003, 1.932 e 3.019/2011, do Plenário) , amparada na melhor doutrina e em julgados dos tribunais superiores do Poder Judiciário, aponta no sentido de que ao julgador cumpre apreciar a matéria em discussão nos autos de acordo com os aspectos e teses pertinentes à solução da controvérsia, não estando obrigado a rechaçar, um a um, os argumentos expendidos pela parte, quando os fundamentos utilizados já lhe tenham sido suficientes para formar sua razão de decidir. 
16.	A entrada em vigor do Novo Código de Processo Civil, Lei 13.105/2015, com a inclusão, dentre os elementos essenciais da sentença, da necessidade de "enfrentar todos os argumentos deduzidos no processo capazes de, em tese, infirmar a conclusão adotada pelo julgador" (art. 489, §1º, inciso IV) , reforçou este entendimento e não alterou a linha mestre do entendimento jurisprudencial de que a fundamentação de todas as decisões deve atender ao princípio da persuasão racional ou do livre convencimento motivado, o qual não impõe ao julgador o rebate pormenorizado das questões postas, com exceção daquelas que influírem e forem nodais para o desate e julgamento dos pedidos formulados.
17.	Nesse sentido, verifico que foram apresentadas no julgado recorrido, no qual se inclui a instrução da unidade técnica, os fundamentos necessários à conclusão pelo não provimento do Acórdão 578/2019-TCU-Segunda Câmara.
18.	Do exposto, nota-se que o embargante resiste ao mérito do julgado recorrido, o que não é cabível em sede de embargos, visto que, nos termos do art. 287 do RI/TCU, cabem embargos de declaração quando houver obscuridade, omissão ou contradição em acórdão do Tribunal.
19.	A esse respeito, vale dizer que sanar uma obscuridade representa esclarecer partes do texto que tenham sido redigidas de modo pouco inteligível, confusas, vagas ou mal definidas, de maneira a prejudicar a clareza da redação do julgado, tornando-o de difícil compreensão, a ponto de permitir dúvida que prejudique a sua aplicação.
20.	Quanto à contradição, a jurisprudência deste Tribunal e dos Tribunais Superiores está consolidada no sentido de que ela deve estar contida nos termos da própria decisão embargada, caso se observe posições inconciliáveis entre si na mesma motivação ou entre proposições da parte decisória, revelando incompatibilidade entre capítulos do decisum atacado (Relatório, Voto e Acórdão) ou, ainda, entre alguma proposição enunciada nas razões de decidir e o acórdão.
21.	Assim, não se configura, pois, pressuposto dos embargos de declaração suposta contradição entre o acórdão embargado e o ordenamento jurídico, a doutrina, a jurisprudência, as peças do processo ou mesmo outras deliberações adotadas pelo Tribunal. A esse propósito, ver os Acórdãos do TCU: 597/2007, 295/2009, 5.839/2010, 3.074/2011 e 3.493/2011, da 1ª Câmara, 2.422/2006 e 3.196/2007, da 2ª Câmara e 463/2007, 496/2010 e 1.031/2011, do Plenário, e do STF: RE 174.144 ED/RS e RHC 79.785 ED/RJ.
22.	No que diz respeito à omissão, esta é caracterizada pela ausência de pronunciamento do relator sobre a matéria que deveria ter sido apreciada no julgado embargado e sem o qual a decisão perde sustentação. 
23.	Uma vez evidenciado que os argumentos apresentados pelo embargante não sustentam nenhuma omissão, contradição ou obscuridade a ser sanada nos termos do Acórdão 578/2019-TCU-Segunda Câmara, nota-se apenas a intenção de resistir ao mérito da matéria já decidida neste processo, o que é incabível na via estreita dos embargos de declaração, segundo reconhecido pela jurisprudência deste Tribunal - Acórdãos 92/2004 e 328/2004, ambos de Plenário - bem como da Corte Constitucional - RE 327.376/PR, DJ 12/6/2002; AI 423.108 AgR-ED/DF, DJ 18/2/2005; AI 455.611 AgR-ED/RS, DJ 18/2/2005; e AI 488.470 AgR-ED/RS, DJ 18/2/2005.
	Isso posto, são improcedentes estes embargos, razão pela qual VOTO no sentido de que o Tribunal adote a deliberação que ora submeto ao colegiado.
TCU, Sala das Sessões Ministro Luciano Brandão Alves de Souza, em 2 de abril de 2019.
AROLDO CEDRAZ
Relator